臺灣臺北地方法院刑事判決　　　　　　　100年度易字第270號
公　訴　人　臺灣臺北地方法院檢察署檢察官
被　　　告　莊季樺
　　　　　　李香蘭
上　一　人
選任辯護人　蔡德倫律師
上列被告等因傷害案件，經檢察官提起公訴（99年度偵字第2537
8號），本院判決如下：
    主  文
莊季樺犯傷害罪，處拘役貳拾伍日，如易科罰金，以新臺幣壹仟
元折算壹日。
李香蘭犯傷害罪，處拘役貳拾日，如易科罰金，以新臺幣壹仟元
折算壹日。
    事  實
一、莊季樺在臺北市五分埔地區經營上美服飾店（店址設臺北市
    ○○區○○路459巷5弄33號）；李香蘭則係該店對面即同路
    段36之1號之舒眉服飾店店員，雙方平素相處不睦。於民國
    99年10月1日晚上10時53分許，莊季樺在上開服飾店門口道
    路來回行走之際，適李香蘭手提裝有垃圾之提袋自上開舒眉
    服飾店走出至門口道路上，並與莊季樺擦身而過，莊季樺因
    認李香蘭所持之垃圾袋碰觸其身體，竟基於傷害他人身體之
    犯意，尾隨李香蘭後方，在同路段33之1號前道路上，徒手
    朝李香蘭背部毆擊，致李香蘭受有後背部6×1公分紅腫之傷
    害，莊季樺旋即轉身往其所經營之上美服飾店方向離去；李
    香蘭轉身發現係莊季樺後，因不滿莊季樺之上開毆擊行為，
    亦基於傷害他人身體之犯意，自莊季樺後方，手持垃圾用力
    朝莊季樺之雙腿丟擲，致莊季樺亦受有左小腿微擦傷、右腳
    後跟微破皮之傷害。
二、案經李香蘭、莊季樺分別訴由臺北市政府警察局信義分局報
    告臺灣臺北地方法院檢察署檢察官偵查起訴。
    理  由
一、證據能力
(一)、被告莊季樺於本院審理時，爭執證人即告訴人李香蘭於警詢
    、偵查中所為之陳述；被告李香蘭及其辯護人，爭執證人即
    告訴人莊季樺於警詢、偵查中所為之陳述，茲分述如下：
  1.按告訴人除依第271條之1到庭單純陳述意見時，毋庸具結外
    ，如就待證事實有重要關係之親身知覺、體驗事實陳述時，
    即居於證人地位；又被害人依第228條第1項規定，就其被害
    之犯罪事實向檢察官提出申告，以發動檢察官之偵查權，其
    告訴要僅屬偵查開始原因之一，如並欲以其陳述犯罪被害之
    經過，作為證明被告犯罪之證據資料，除法律別有規定外，
    自須於偵查、審判中，踐行人證之調查程序並命具結，以擔
    保其供詞之公正誠實可信性，始得認其證詞具證據能力，而
    採為論證被告犯罪事實之依據；故未依法具結之證詞，依證
    據絕對排除法則，當然無證據能力，不得作為證據（最高法
    院96年度台上字第3371號、第5559號、第6318號、第7502號
    裁判可資參照）。查證人莊季樺、李香蘭分別係上開傷害事
    實之被害人，其等於偵查中，檢察官雖係以被告身分加以傳
    喚到庭，惟有關其等被傷害事實之陳述，檢察官係以告訴人
    身分加以訊問本件被害之經過，本質上屬於證人，自應依法
    具結，檢察官未命其於供前、供後具結，復亦查無有何依法
    不得令其具結之情形，揆諸前揭說明，上開證人於偵查中未
    經具結所為之陳述，依法自不得作為證據。
  2.另被告莊季樺爭執證人李香蘭於警詢時所為之陳述，被告李
    香蘭及其辯護人爭執證人莊季樺於警詢時所為之陳述，就不
    利己之部分，分別係屬被告以外之人於審判外之陳述部分，
    本院審酌證人李香蘭業經到庭作證結果，其於本院審理時所
    述與警詢中之陳述尚無明顯不符，就被告莊季樺所犯傷害犯
    行部分，應已無引用證人李香蘭於警詢所為陳述之必要；至
    於證人莊季樺於本院審理時，雖經合法傳喚到場，惟因有刑
    事訴訟法第181條規定得拒絕證言之情形，經告以是項拒絕
    證言權之內容，證人莊季樺當庭表明拒絕作證，本院亦無從
    據以認定其先前於警詢所為之陳述，有何與審判中不符而有
    特別可信之情形，是依刑事訴訟法第159條第1項之規定，認
    證人莊季樺於警詢時，不利於被告李香蘭之陳述；證人李香
    蘭於警詢時，不利於被告莊季樺之之陳述，均無證據能力。
(二)、又按醫師執行醫療業務時，不論患者是因病尋求診療，或其
    特殊目的而就醫，醫師於診療過程中，應依醫師法第12條之
    規定製作病歷，此一病歷之製作，均屬醫師於醫療業務過程
    中所須製作之紀錄文書，而且每一醫療行為均屬可分，因其
    接續之看診行為而構成醫療業務行為，其中縱有因訴訟目的
    ，例如被毆傷而尋求醫師之治療，對醫師而言，仍屬其醫療
    業務行為之一部分仍應依法製作病歷，則該病歷仍屬業務所
    製作之紀錄文書，與通常之醫療行為所製作之病歷無殊，自
    屬刑事訴訟第159條之4第2款所稱從事業務之人於業務上所
    須製作之紀錄文書，而診斷證明係依病歷所轉錄之證明文書
    ，自仍屬本條項之證明文書（同上院97年度台上字第666號
    裁判參照）。本件告訴人莊季樺、李香蘭所提出、由臺北市
    立聯合醫院忠孝院區（下稱聯合忠孝院區出具之99年10月2
    日2紙（見偵卷第12、29頁），係從事醫療業務之人於業務
    所製作之證明文書，且該醫院與被害人僅係一般醫院與病患
    關係，與被告2人亦無仇隙，並無顯無不可信之情況，揆諸
    前開說明，應認有證據能力
二、訊據被告莊季樺固坦承有於上揭時、地，在告訴人李香蘭之
    背後伸手欲拍肩膀，並有與告訴人李香蘭在其所經營上美服
    飾店前發生爭執之事實；被告李香蘭亦坦承有於上揭時、地
    ，持垃圾袋朝告訴人莊季樺方向之地上丟擲，並與告訴人莊
    季樺在上美服飾店前發生爭執之事實，惟其2人均矢口否認
    有何傷害犯行。其2人辯解如下：
(一)、被告莊季樺辯稱：當時是李香蘭先動手拿垃圾打我，所以我
    伸手要拍她的肩膀，但是沒有拍到，並沒有用手拍打李香蘭
    之背部，其背部的傷不是我造成的云云。
(二)、被告李香蘭辯稱：當時是因為莊季樺打我背面1拳，我立即
    轉過頭，看到莊季樺往店裡跑，我手上拿垃圾就甩在莊季樺
    店裡的地上，然後問她為何打人，我沒有反擊她，莊季樺的
    傷並不是我造成的云云。
三、被告莊季樺傷害李香蘭部分：
(一)、被告莊季樺確有於上揭時、地，尾隨告訴人李香蘭後方，並
    徒手朝告訴人李香蘭背部毆擊之事實，業據證人即告訴人李
    香蘭於本院審理時證稱：99年10月1日晚上大約10時50分許
    左右，我要出去倒垃圾，左手拿水袋（即包裝服飾之透明塑
    膠袋），裡面裝的都是塑膠袋，右手拿裝有2顆柚子皮之塑
    膠袋，正要走出店門時，被告莊季樺正好走到我們店門口，
    然後我左轉出去，被告莊季樺就跟在我後面，打我一拳，我
    當時很痛，我不知道被告莊季樺有無用東西打我，我知道她
    是由上往下，一拳打下去我背的正中間等語，核與證人游能
    哲於本院審理時證稱：99年10月1日下午10時50分許，我在
    五分埔工作，正好在店門口整理特價桿，就聽到李香蘭突然
    大叫一聲，我抬頭看，就看到在庭的被告莊季樺在打李香蘭
    ，我看到被告莊季樺由上往下揮手，但打到那裡，我就沒有
    看到，當時她們是站在我們店門口左手邊，距離我約5公尺
    左右等語大致相符，並有案發地點監器錄影光碟附卷可憑。
    且依卷附之案發地點監視器錄影畫面翻拍照片顯示，雖未攝
    影被告2人發生爭執之全部過程，惟已明確攝影100年10月1
    日晚上10時53分許，告訴人李香蘭雙手各提1只塑膠袋，行
    經案發地點時，被告尾隨其後方，旋即朝告訴人李香蘭之背
    部出手向前推之動作，並立即轉身離去一節，有上開翻拍照
    片在卷足稽（見偵卷第50至52頁），亦核與證人李香蘭、游
    能哲所證述之上開情節相符，是其等所述要與事實相符，堪
    以採憑。足認被告莊季樺確有於上揭時、地，徒手毆擊告訴
    人李香蘭背部甚明。被告莊季樺辯謂：並未毆擊告訴人李香
    蘭一節，洵無足採。
(二)、被告莊季樺雖辯謂：告訴人李香蘭的傷與我無關等語。惟查
    ，告訴人李香蘭遭被告莊季樺毆擊其背部後，旋即於同年月
    2日凌晨0時4分許，前往聯合忠孝院區就診，經醫師檢視後
    ，認告訴人李香蘭確實受有背部6×1公分之紅腫傷一節，亦
    有聯合忠孝院區99年10月2日忠傷字第3號診斷證明書1紙附
    卷可佐（見偵卷第29頁）。而告訴人李香蘭於99年10月2日
    凌晨0時4分許至聯合忠孝院區就診前，甫於同年月1日晚上
    10時53分許，在上揭時、地，遭被告莊季樺動手毆打其背部
    之事實，業經認定如前。堪認告訴人李香蘭所受之上開傷害
    與被告莊季樺之行為間，具有相當因果關係甚明。被告前開
    置辯，要屬臨訟推諉卸責之詞，難以採信。
(三)、被告莊季樺復辯稱：係李香蘭先以垃圾打我，我才伸手欲拍
    其肩膀云云，然告訴人李香蘭否認於遭被告莊季樺毆打背部
    前，有以垃圾袋丟擲被告莊季樺一節，且經檢察官勘驗卷附
    之案發地點監視器錄影光碟結果，告訴人莊季樺手提垃圾袋
    ，與被告莊季樺擦身而過，畫面並未看到打人的動作，被告
    莊季樺跑過去等情，有勘驗筆錄在卷可按（見偵卷第46頁）
    ，堪認告訴人李香蘭於遭被告莊季樺毆打前，並無毆打被告
    莊季樺之行為甚明。是已難認案發當時確有現在不法之侵害
    情事存在，被告莊季樺辯稱：係李香蘭先打人一節，洵非可
    採。而依證人李香蘭、游能哲上開證述情節、卷附之監視器
    攝影畫面翻拍照片顯示，本件被告莊季樺確有於上揭時、地
    ，徒手毆擊告訴人李香蘭背部，致告訴人李香蘭受有上開傷
    害，已如前述，其主觀上確實存有傷害告訴人李香蘭之犯意
    ，洵堪認定。
(四)、綜上所述，本件事證明確，被告莊季樺上開犯行，堪以認定
    ，應依法論科。
四、被告李香蘭傷害莊季樺部分：
(一)、被告李香蘭確有於上揭時、地，遭告訴人莊季樺自後毆擊背
    部後，旋即持垃圾袋朝告訴人莊季樺丟擲之事實，業據被告
    李香蘭於警詢及本院審理時自承：告訴人莊季樺打我後背部
    一拳，我手上拿垃圾就往告訴人莊季樺跑回店裡的地上甩下
    去，問她為何要打人等語，核與證人游能哲於本院審理時證
    稱：我看到莊季樺打李香蘭後，李香蘭回頭拿水袋朝莊季樺
    揮動，但有無打到莊季樺，我沒看到很清楚，因為當時莊季
    樺就跑掉了，後來李香蘭就追莊季樺至莊季樺的店門口，兩
    人發生爭執等語大致相符，上揭事實，洵堪認定。又證人游
    能哲未能明確指出被告李香蘭持水袋朝告訴人莊季樺揮動時
    ，究有無揮擊至告訴人莊季樺之身體部位；以及被告李香蘭
    究係持水袋或垃圾袋朝告訴人莊季樺揮動一節，亦與被告李
    香蘭所述不一致，惟依通常之社會生活經驗，一般人在陳述
    其過往經歷之突發事件時，由於個人記憶、認知、理解、表
    達能力等因素，以及因事發時間經過日久，以致日後對同一
    事件之描述，並無法一字不漏鉅細靡地重複陳述，此乃事理
    所當然。證人游能哲既已明確證述被告李香蘭確有持物朝告
    訴人莊季樺揮動之行為，核與被告自承持垃圾袋朝告訴人莊
    季樺方向之地上甩擲，已足徵被告李香蘭確有於上揭時、地
    ，持垃圾袋朝告訴人莊季樺丟擲之事實，從而其上開證述細
    節之歧異並不足以影響法院對於本件事實之認定。
(二)、被告李香蘭雖辯謂：告訴人莊季樺的傷與我無關等語。惟查
    ，被告李香蘭確有於上揭時、地，持垃圾袋朝告訴人莊季樺
    丟擲一節，業如前述。而被告李香蘭復自承：我被打之後，
    有把手中的垃圾袋往下掉，當時是在31號即靈感服飾店門口
    前，後來我走至31之1號門口，撿拾掉出來的柚子皮，因為
    柚子皮已經掉在地上，我撿了2次，1次是在31之1號中間，1
    次是在33號隔1個牆的位置等語，足認被告李香蘭朝告訴人
    莊季樺丟擲垃圾袋後，該垃圾袋內之物散落一地甚明。衡諸
    常情，倘被告並未用力朝告訴人莊季樺丟擲垃圾，且亦未毆
    擊至告訴人莊季樺之身體部位，該垃圾袋內之柚子皮豈會溢
    出而散落於31之1號、33號前之地面上？被告辯謂未擊至告
    訴人莊季樺云云，顯非可採。而告訴人莊季樺遭被告李香蘭
    朝其丟擲垃圾袋後，旋即於同年月2日上午11時50分許，前
    往聯合忠孝院區就診，經醫師檢視後，認告訴人莊季樺確實
    受有左小腿微擦傷、右腳後跟微破皮一節，亦有聯合忠孝院
    區99年10月2日忠傷字第5號診斷證明書1紙附卷可佐（見偵
    卷第12頁）。而依卷附之監視器攝影畫面翻拍照片顯示，案
    發當時，告訴人莊季樺身著短褲，其遭被告李香蘭持垃圾袋
    朝其雙下肢丟擲，確能造成其左小腿微擦傷、右腳後跟處微
    破皮之傷害結果。是告訴人莊季樺所受之上開傷害與被告李
    香蘭上開行為間，確有因果關係甚明。被告前開置辯，要非
    可採。
(三)、被告李香蘭復辯稱：是莊季樺先打我後背部1下，我因為痛
    ，才把垃圾往地下甩擲云云，然按刑法第23條前段規定之正
    當防衛，必須對於現在不法之侵害且基於防衛之意思為之，
    始屬相當，若彼此互毆，必以一方初無傷人之犯意，因排除
    對方不法之侵害而加以還擊，始得以正當防衛論，若雙方各
    基於傷害對方之犯意而互毆，均不得主張正當防衛（最高法
    院30年上字第1040號判例、90年度台上字第3144號判決意旨
    參照）；又衡之一般社會經驗，互毆係屬多數動作構成單純
    一罪而互為攻擊之傷害行為，縱令一方先行出手，而還擊之
    一方，苟非單純對於現在不法之侵害為必要排除之反擊行為
    ，因其本即有傷害之犯意存在，則對其互為攻擊之還擊行為
    ，自無防衛權可言（最高法院92年度台上字第3039號判決意
    旨參照）。查，證人游能哲於本院審理時已明確證稱：告訴
    人莊季樺打被告李香蘭之後，莊季樺就跑掉了等語，並有監
    視器攝影畫面翻拍照片可佐，可知告訴人莊季樺毆擊被告李
    香蘭後，旋即回頭離去，其所為之侵害即已然終止，則被李
    香蘭於該不法侵害終止後，始持垃圾袋朝告訴人莊季樺丟擲
    之際，已難認確有現在不法之侵害情事存在。是被告李香蘭
    朝告訴人莊季樺丟擲垃圾時，並非單純基於防衛之意思抵擋
    攻擊，其主觀上另存有傷害告訴人莊季樺之犯意甚明，揆諸
    上開說明，被告李香蘭辯稱係正當防衛云云，亦無足採。
(四)、綜上所述，本件事證明確，被告李香蘭上開犯行，堪以認定
    ，應依法論科。
四、核被告莊季樺、李香蘭所為，分別係犯刑法第277條第1項之
    傷害罪。爰審酌被告2人同在臺北市五分埔地區從事銷售服
    飾業務，且為鄰居關係，本應和睦相處，以禮相待，僅因細
    故，竟不思循理性平和之方式以化解紛爭，分別徒手毆擊、
    持垃圾袋丟擲對方，導致雙方受有上開之傷害，所為實不所
    取，且於犯後否認犯行，態度不佳，本不宜寬貸，惟考量
    本件爭端之起因、犯罪目的、手段、雙方所受傷害程度，兼
    衡其等之生活狀況、智識程度等一切情狀，分別量處如主文
    所示之刑，並均諭知如主文所示之易科罰金折算標準。
據上論斷，應依刑事訴訟法第299條第1項前段，刑法第277條第1
項、第41條第1項前段，刑法施行法第1條第1項、第2項前段，判
決如主文。
本案經檢察官陳國安到庭執行職務
中    華    民    國   100    年    8     月    2     日
                  刑事第十四庭  法  官  李殷君
以上正本證明與原本無異。
如不服本判決應於收受送達後10日內向本院提出上訴書狀，並應
敘述具體理由；其未敘述上訴理由者，應於上訴期間屆滿後20日
內向本院補提理由書（均須按他造當事人之人數附繕）「切勿逕
送上級法院」。
                                書記官  殷玉芬
中    華    民    國   100    年    8     月    5     日
附錄本判決論罪科刑法條全文：
中華民國刑法第277條
傷害人之身體或健康者，處3年以下有期徒刑、拘役或1千元以下
罰金。
犯前項之罪因而致人於死者，處無期徒刑或7年以上有期徒刑；
致重傷者，處3年以上10年以下有期徒刑。